【裁判字號】    91,訴,1014
【裁判日期】    920122
【裁判案由】    撤銷詐害行為
【裁判全文】
臺灣彰化地方法院民事判決  九十一年度訴字第一○一四號
    原      告    甲○○
    訴訟代理人    陳世煌律師
    複  代理人    劉嘉堯律師
                  楊振裕律師
    送達代收人    戊○○
    被      告    丁○○
                  丙○○
    共      同
    訴訟代理人    乙○○
右當事人間請求撤銷詐害行為事件，本院判決如左：
    主      文
被告丙○○、丁○○就坐落彰化縣福興鄉○○段第一六八九地號、權利範圍全部之土
地所為之贈與及移轉登記行為應予撤銷。
被告丁○○應將前項所示不動產於民國九十年七月十日經彰化縣鹿港地政事務所以贈
與為原因所為之所有權移轉登記予以塗銷。
訴訟費用由被告等負擔。
    事      實
甲、原告方面：
一、聲明：求為判決如主文所示。
二、陳述：
（一）緣被告丙○○與訴外人乙○○於民國八十六年間向原告借款新台幣（下同）三
      百萬元，被告丙○○並提供其所有坐落彰化縣福興鄉○○段第五九九地號土地
      設定抵押權予原告以擔保前開債務，被告本應依約於八十七年八月十一日清償
      三百萬元，竟未還款，經原告催討後佯稱暫時無力償還並願按月支付利息，原
      告乃應允，然至九十年中旬被告丙○○即不再支付利息，雖經一再催討仍未理
      會，更於九十年七月十日將其所有坐落彰化縣福興鄉○○段第一六八九地號土
      地，無償贈與其子丁○○並完成登記手續，以致原告無法就該不動產追償。
（二）原先被告所提供之擔保物即坐落彰化縣福興鄉○○段第五九九地號土地，訴外
      人台灣中小企業銀行設定有第一順位最高限額抵押權七百八十萬元，如借款債
      權為六百五十萬元，則該筆土地依當時公告現值每平方公尺三千元核算，其價
      值為四百五十七萬五千元，加上被告丙○○所有坐落彰化縣福興鄉○○段一四
      七０地號土地，已遭台灣中小企業銀行聲請假扣押查封登記，依公告現值計算
      其價值為八十七萬三千六百元，均不足以清償台灣中小企業銀行之債權。另被
      告丙○○所有坐落彰化縣福興鄉社尾村十鄰十八號房屋係一磚造平房，且已拆
      除大部分，依財政部中區國稅局資料可知該屋建於六十三年十月間，價值僅二
      萬六千二百元。可見被告丙○○之積極財產共約五百四十七萬四千八百元，而
      消極財產約九百五十萬元，顯然已無清償能力。
（三）另訴外人乙○○所有彰化縣彰化市○○段南郭小段五－一二三地號土地權利範
      圍千分之十八，及其上建物建號第五五四五號，已有保證責任彰化縣彰化市第
      六信用合作社設定最高限額抵押權二百四十萬元，且上開地號土地又經乙○○
      、謝金杏以同段五五四四建號建物為共同擔保向臺灣銀行設定最高限額抵押權
      三十六萬元，亦無助於清償債務。此外，被告丙○○於九十年間又將另二筆土
      地即坐落彰化縣福興鄉○○段一六九七、一六八八地號土地贈與給他人。
（四）綜上所述，被告丙○○、訴外人乙○○已無其他財產，則被告丙○○將坐落彰
      化縣福興鄉○○段第一六八九地號土地，贈與其子即被告丁○○之無償行為，
      已害及原告債權，故依民法第二百四十四條第一項提起本訴，撤銷被告間之贈
      與並塗銷該筆土地所有權移轉登記。
三、證據：提出他項權利證明書影本一件、抵押權設定契約書影本一件、土地登記簿
    謄本六件、土地異動索引二件、建物登記簿謄本二件等為證。
乙、被告方面：
一、聲明：求為判決駁回原告之訴。
二、陳述：固然被告乙○○確有向原告借款，丙○○提供土地做擔保人，本金迄未清
    償，利息還到九十年七月，然已有向原告商量展期之事，亦願與原告談和解，本
    件只是單純債務，被告有還錢之意願，刑事案件中有要談和解，乙○○亦願出賣
    土地清償債務，請勿撤銷本件系爭土地之移轉。被告以坐落彰化縣福興鄉○○段
    第五九九地號土地設定抵押權向訴外人台灣中小企業銀行借款六百五十萬元，該
    筆借款均未清償，至於門牌號碼彰化縣福興鄉社尾村十八號非被告所有，應該是
    十九號才對，名字登記為丙○○且為納稅義務人，被告均已無其他財產。
丙、法院方面：
    本院依職權向財政部台灣省中區國稅局查詢丙○○之財產歸戶明細。
    理      由
一、原告主張緣被告丙○○與訴外人乙○○向原告借款三百萬元，被告本應依約於八
    十七年八月十一日清償三百萬元，竟未還款，經原告催討後佯稱暫時無力償還並
    願按月支付利息，原告乃應允，然至九十年中旬被告丙○○即不再支付利息，且
    於九十年七月十日將其所有坐落彰化縣福興鄉○○段第一六八九地號土地（以下
    稱系爭土地）無償贈與其子丁○○並完成登記手續等事實，業據原告提出他項權
    利證明書、抵押權設定契約書、土地登記簿謄本為證，被告雖辯稱丙○○提供土
    地做擔保人等語，然由原告提出之抵押權設定契約書記載，被告丙○○與訴外人
    乙○○均同為債務人，故被告上開所辯，尚屬乏據，原告此部分主張堪信為真實
    。
二、原告復主張被告間就系爭土地之無償贈與行為，已害及原告之債權等語，亦為被
    告所否認，辯稱被告有還錢之意願，刑事案件中有要談和解，乙○○亦願出賣土
    地清償債務，請勿撤銷本件系爭土地之移轉等語。按民法第二百四十四條第一項
    所謂債務人所為之無償行為有害及債權者，係指債務人所為減少其財產之行為，
    有害於總債權之共同擔保而言，並非以害及行使撤銷訴權之人之債權為限。又按
    債權人行使民法第二百四十四條規定之撤銷權，以債務人之行為有害及債權，為
    其要件之一，此之所謂害及債權，乃指債務人之行為，致積極的減少財產，或消
    極的增加債務，因而使債權不能獲得清償之情形，亦即指消極財產之總額超過積
    極財產之總額而言。是以債務人就其無償行為或有償行為所處分之財產外，如以
    無其他財產足清償其對於債權人之債務，自無不許債權人依上開規定行使撤銷權
    之餘地。故原告能否行使撤銷權，須視消極財產之總額有無超過積極財產之總額
    而定。經查：(1)坐落彰化縣福興鄉○○段第五九九地號土地，係作為本件債務之
    擔保，訴外人台灣中小企業銀行借款債權為六百五十萬元，設定有第一順位最高
    限額抵押權七百八十萬元，該筆債權仍未獲清償之事實，此為兩造所不爭執，上
    開作為擔保之土地面積為一二五二平方公尺，該筆土地公告土地現值為每平方公
    尺二千八百元，有土地登記簿謄本可稽，依此計算，則此部分土地價值為三百五
    十萬五千六百元。(2)被告丙○○所有其他積極財產部分：被告丙○○所有坐落彰
    化縣福興鄉○○段一四七０地號土地，面積為四一六平方公尺，該筆土地公告土
    地現值為每平方公尺二千一百元，亦有土地登記簿謄本可稽，依此計算，則此部
    分土地價值為八十七萬三千六百元。另被告丙○○所有坐落彰化縣福興鄉社尾村
    十鄰十八號房屋，該屋建於六十三年十月間，價值為二萬六千二百元，有財政部
    台灣省中區國稅局台中市分局函在卷可稽。被告雖辯稱該屋非丙○○之財產，正
    確應為同村十九號之房屋云云，然未舉證以實其說，且本院係依據台灣省中區國
    稅局台中市分局上開函文而為認定，自屬有據，故被告所辯，亦屬乏據而難採信
    。(3)此外，被告亦自承已無其他財產，則被告丙○○之積極財產共計為四百四十
    萬五千四百元，消極財產共計為九百五十萬元，被告丙○○既已無其他財產足清
    償其對於原告之債務，揆諸前揭說明，自無不許原告依民法第二百四十四條第一
    項規定行使撤銷權之餘地。故原告主張被告二人所為贈與移轉登記行為有害及其
    債權之行使，自堪信為真實。
三、從而，原告基於債權人地位，對於債務人即被告丙○○所為害及其債權之行為，
    訴請撤銷被告二人所為坐落彰化縣福興鄉○○段第一六八九地號土地之贈與及移
    轉登記行為，並將前開不動產於九十年六月九日所為之贈與並經彰化縣鹿港地政
    事務所於九十年七月十日所為之移轉登記予以塗銷，為有理由，應予准許。至於
    原告依民法第二百四十四條第一項行使撤銷權，訴請撤銷債務人所為贈與及所有
    權移轉行為，並塗銷該移轉登記，因贈與及所有權移轉設定行為為雙方行為，固
    必以債務人及相對人為被告，其當事人之適格始無欠缺；而塗銷移轉登記，參照
    土地登記規則第一百四十三條規定之法意，則以登記所有權人為被告，即為已足
    ，故原告訴請就系爭不動產以贈與為原因所為之所有權移轉登記予以塗銷，揆諸
    上開說明，自應以丁○○為被告，即為以足，故原告此部分主張，於法有據，自
    應准許。
四、本件判決之基礎已臻明確，兩造其餘攻擊防禦方法，於判決結果不生影響，無庸
    一一論列，併此敘明。
據上論結：本件原告之訴為有理由，依民事訴訟法第七十八條、第八十五條第一項前
段，判決如主文。
中      華      民      國    九十二  年        一    月      二十二    日
                              台灣彰化地方法院民事第一庭
~B法      官  陳弘仁
右為正本係照原本作成。
如對本判決上訴，應於判決送達後二十日內向本院提出上訴狀。
中      華      民      國    九十二    年      一      月    二十二    日
~B法院書記官  王振州


司法院資訊處製作；財團法人民間司法改革基金會備份。
